臺灣臺北地方法院民事判決　　　　　　 95年度簡上字第719號
上　訴　人　乙○
訴訟代理人　劉大新律師
複代理人　　丁○○
被上訴人　　丙○○
訴訟代理人　李宜光律師
複代理人　　王藹芸律師
上列當事人間確認本票債權不存在事件，上訴人對於中華民國9
5年9月21日本院臺北簡易庭95年度北簡字第15025號第一審判決
提起上訴，本院於中華民國96年3月13日言詞辯論終結，判決如
下：
    主      文
上訴駁回。
第二審訴訟費用由上訴人負擔。
    事實及理由
一、被上訴人起訴主張：伊於民國91年7月14日代表中締股份有
    限公司（下稱中締公司）與上訴人代表之貝克威公司有限公
    司（下稱貝克威公司）簽訂代理銷售合約（下稱系爭合約）
    ，中締公司依系爭合約已陸續給付貝克威公司新台幣（下同
    ）100萬元之代理銷售佣金。詎料，中締公司事後發現貝克
    威公司未將產品送交檢驗以致中締公司不得銷售，因此即由
    被上訴人代表中締公司於93年5月31日寄發存證信函予貝克
    威公司主張解除契約回復原狀，並要求返還中締公司先前已
    給付之100萬元，雙方自此產生爭議。上訴人於93年11月1日
    連同訴外人甲○○及其他不知名2人以威脅恐嚇且限制行動
    之方式使被上訴人簽立發票日為93年11月1日，票號TH00000
    00號，到期日為93年11月8日，票面金額為308萬元之本票（
    下稱系爭本票）乙紙。被上訴人代表之中締公司仍主張上訴
    人代表之貝克威公司違約，而要求返還中締公司前已交付之
    100萬元，被上訴人豈有不再追索前開100萬元，反而同意再
    開立308萬元之本票予上訴人個人之理，且否認有表明願意
    承擔中締公司對貝克威公司所負308萬元之債務之意思，自
    不發生債務承擔之效力，因此被上訴人對於乙○並無債權債
    務關係存在，系爭本票債務不存在，求為確認系爭本票票據
    債權不存在之判決。
二、上訴人則主張：被上訴人之所以同意開立系爭本票係因被上
    訴人同意以其個人身分承擔中締公司所應負之408萬元違約
    債務，經扣除中締公司已給付之100萬元後，就其餘308萬元
    開立系爭本票交付上訴人；退步言之，中締公司確有違反系
    爭合約之情事，被上訴人於簽發系爭本票時，乃中締公司之
    負責人，則被上訴人基於清償中締公司對貝克威公司之違約
    債務之原因關係，而以自己名義簽發系爭本票交付上訴人，
    此為一般商業常見之借票清償之方式等語，資為抗辯。
三、原審為被上訴人勝訴之判決，上訴人不服，提起上訴，並於
    本院上訴聲明：(一)原判決廢棄；(二)被上訴人在第一審之訴駁
    回。被上訴人於本院答辯聲明為：駁回上訴。
四、兩造不爭執之事項：
（一）被上訴人前以中諦公司代表人名義與上訴人擔任法定代理
      人之貝克威公司簽立系爭合約，由貝克威公司將重慶市、
      四川省管轄區內及其餘為代理銷售的地區，授權中諦公司
      代理銷售產品等業務。又系爭合約中，係由甲○○擔任見
      證人。
（二）依據系爭合約第3條規定，中諦公司需提供貝克威公司預
      估最低銷售量，並支付5％佣金。中諦公司依此於簽約時
      給付50萬元、92年4月1日再支付20萬元、同年7月1日再支
      付30萬元，合計100萬元之代理佣金。另契約第4條約定違
      約責任，如中諦公司無法履行合約，則須支付貝克威公司
      履約保證金408萬元，如貝克威公司有所違失，則須支付
      中諦公司408萬元。
（三）中諦公司於93年5月31日以桃園府前第21支局第967號存證
      信函向貝克威公司表示，因貝克威公司於重慶市建管局未
      申請檢驗，不得從事銷售，故主張解除契約，並請求返還
      前已給付100萬元。
（四）上訴人持有被上訴人所簽發系爭本票，經提示未獲付款，
      故上訴人前以桃園地方法院94年度票字第6969號本票裁定
      取得執行名義，又被上訴人對前開本票裁定提出抗告，業
      經桃園地方法院以94年度抗字第52號裁定駁回抗告。
（五）被上訴人前以其遭上訴人及甲○○脅迫簽立系爭本票，而
      提出妨害行動自由、強制罪之告訴，經桃園地檢署以犯罪
      嫌疑不足為由經93年度偵字第19668號為不起訴處分。
五、兩造之爭點及論述：
    按票據行為，為不要因行為，執票人不負證明關於給付之原
    因之責任，如票據債務人主張執票人取得票據出於惡意或詐
    欺時，則應由該債務人負舉證之責。最高法院64年台上字第
    1540號判例著有明文可參。復按，票據債務人不得以自己與
    發票人或執票人之前手間所存抗辯之事由對抗執票人。票據
    法第13條前段定有明文。次按，本票固為無因證券，票據債
    務人不得以自己與發票人或執票人前手間所存在之抗辯事由
    對抗執票人，然發票人非不得以自己與執票人間所存之抗辯
    事由對抗執票人，此觀票據法第13條本文之反面解釋自明。
    系爭本票係由被上訴人擔任發票人而上訴人為執票人，故為
    票據之直接前後手，揆諸前揭說明，被上訴人自得提出原因
    關係抗辯。又本件上訴人主張其取得系爭本票之原因關係，
    肇因於中諦公司確實有違反系爭合約，由被上訴人承擔中諦
    公司對貝克威公司之違約債務，抑或被上訴人係清償中諦公
    司之違約債務，為上訴人所否認，故本件之主要爭點厥為：
    上訴人是否有取得系爭本票之原因關係，而得行使票據權利
    。現析述如后：
（一）關於被上訴人是否有承擔中諦公司對貝克威公司之違約債
      務部分：
    1.被上訴人於93年11月1日所簽具之協議書雖記載「茲與貝
      克威公司水泥木織板合約執行之故，立協議書人丙○○開
      立商業本票壹紙TH0000000金額308萬元，作為履約金額，
      特立此書無誤。」（見原審卷第35頁）。綜觀該協議書之
      文字中，並未論及中諦公司對貝克威公司確有債務存在，
      而由被上訴人承擔之。且債務承擔雖非不可依單獨行為成
      立之，但實務上則多以契約方式為之，本件上訴人既主張
      被上訴人係透過出具協議書及簽立系爭本票之方式承擔債
      務，自屬以契約方式為債務承擔。又此項債務承擔契約或
      由承擔人與債權人間；或由承擔人與債務人間；或由承擔
      人、債權人與債務人間訂定之。查，前開協議書係由被上
      訴人所出具、黃瑞權見證，另由系爭本票收受人甲○○等
      三人共同簽名，如以上訴人所稱係由被上訴人承擔中諦公
      司對貝克威公司之債務，而債權人即貝克威公司、債務人
      中諦公司均未於該協議書上簽署、具名，實難認該協議書
      確為被上訴人承擔中諦公司債務之意思。
    2.況被上訴人曾代表中諦公司於93年5月31日以桃園府前第
      21支局第967號存證信函向貝克威公司表示，因貝克威企
      業於重慶市建管局未申請檢驗，不得從事銷售，故主張解
      除契約，並請求返還前已給付100萬元，此有存證信函在
      卷可稽（見原審卷第11頁）。被上訴人既於93年5月間代
      表中諦公司向由上訴人擔任負責人之貝克威公司主張違約
      ，要求返還中諦公司已交付之100萬元，故關於系爭合約
      履約過程中何方應負違約責任既仍有所爭議，而在契約責
      任未釐清前，亦即未能證明中諦公司確實應負擔違約責任
      前，被上訴人自無於數月後出面承擔中諦公司債務之可能
      。
    3.另證人甲○○雖就見聞系爭本票簽立之過程於本院具結證
      稱「兩家公司簽約時我就是見證人，當初被上訴人本來不
      想與上訴人簽約，但經我與上訴人溝通才簽立合約，事後
      被上訴人所屬的公司違約，上訴人就來找我，我當初有說
      違約是公司不是被上訴人，但被上訴人告訴我這個案子是
      他個人的，不是公司的，但是我希望被上訴人出面與上訴
      人解決，即便無資力也要分期清償。」（見96年1月31日
      準備程序筆錄，本院卷第41頁背面）。甲○○雖一再表示
      其與本件兩造當事人間為熟識且係為兩造間擔任一公正溝
      通橋樑之第三人。然被上訴人前既以其遭上訴人及甲○○
      脅迫簽立系爭本票，而被上訴人及甲○○提出妨害行動自
      由、強制罪之告訴，殊不論該刑事案件雖經桃園地檢署以
      犯罪嫌疑不足為由為不起訴處分，甲○○既同屬刑事案件
      涉案嫌疑人，亦可能因被上訴人對其提出刑事告訴而心生
      芥蒂，故其證詞之真實性即有疑義。況當本件被上訴人訴
      訟代理人詢問證人是否知悉中諦公司寄發存證信函向貝克
      威公司主張解約並要求退還100萬元乙事，其證稱「我聽
      說過，但內容我不清楚，我告訴被上訴人大家談好就好」
      、「不知道（指存證信函具體內容），且中諦公司無權解
      約。」（分見本院卷第42頁正面、背面）。甲○○既僅為
      系爭合約之見證者，並非屬契約當事人，亦非擔任兩造當
      事人所屬公司間之仲裁者、審判者，實無立場斷定係何方
      應負擔違約責任。故本院亦當庭諭示甲○○僅應就知悉事
      實為陳述，無庸為法律評價（見本院卷第42頁背面）。足
      見，甲○○之證詞顯有偏頗上訴人之情，自不足採信。
    4.綜上，被上訴人辯稱其並未承擔中諦公司債務為可採，自
      應認被上訴人並未因承擔中諦公司之債務而簽發系爭本票
      。
（二）關於被上訴人是否為清償中諦公司之債務部分：
      次按，清償係依債務本旨實現債務內容之給付行為。債務
      內容之實現為債權本來之目的，債務內容一經實現，其債
      權即因達其目的而獲得滿足，故清償為債之消滅原因。又
      債權所以因清償而消滅者，並非因債務人之有清償意思所
      致，乃因該給付行為符合債務本旨，債權之目的因而獲得
      滿足所致，清償與為清償所為之給付行為係屬二事，另如
      依客觀事實，足認定清償人給付之原因何在，方可發生清
      償之效力，否則即構成不當得利，故關於「清償」之性質
      應定性為「單純之事實行為」。又一般發票人簽發本票均
      係作為清償債務之用，然故發票人既提出票據原因關係抗
      辯時，發票人自應進而主張係為清償兩造間「何種債務」
      ，方屬對於原因關係為盡其主張責任。故本件上訴人復主
      張以「清償」作為其取得系爭本票之原因關係，容有誤會
      。
六、綜上所述，本件被上訴人辯稱其並未因承擔中諦公司債務而
    簽立系爭本票為可採，另「清償」亦不足作為票據原因事實
    ，故被上訴人主張上訴人並無取得系爭本票之原因關係為可
    採，然上訴人卻仍執系爭本票聲請本票裁定。從而，被上訴
    人訴請確認系爭本票債權不存在，為有理由，應予准許。是
    則原審認定系爭本票債權不存在，於法並無不合。上訴意旨
    指摘原判決不當，求予廢棄改判，為無理由，應予駁回其上
    訴。
七、因本件事證已臻明確，兩造其餘主張陳述及所提之證據，經
    本院斟酌後，認與判決結果不生影響，均毋庸再予論述，附
    此敘明。
八、據上論結，本件上訴為無理由，依民事訴訟法第436條之1第
    3 項、第449條第1項、第78條，判決如主文。
中　　華　　民　　國　　96　　年　　3 　　月　　27　　日
            民事第四庭    審判長法　官　林麗玲
                                法  官  洪遠亮
             　　　　　　　　　 法　官　黃柄縉
以上正本係照原本作成
如對本判決上訴，須於判決送達後20日內向本院提出上訴狀，同
時表明上訴理由；如已於本判決宣示後送達前提起上訴者，應於
判決送達後10日內補具上訴理由（均須按他造當事人之人數附繕
本）。
中　　華　　民　　國　　96　　年　　3　　月　　27　　日
                 　             書記官　楊湘雯
